臺灣高等法院臺南分院刑事判決　　　 96年度交上訴字第182號
上　訴　人
即　被　告　乙○○
選任辯護人　江信賢律師
　　　　　　蔡麗珠律師
　　　　　　曾靖雯律師
上列上訴人因公共危險案件，不服臺灣臺南地方法院95年度交訴
字第136號中華民國95年12月13日第一審判決（起訴案號：臺灣
臺南地方法院檢察署95年度偵字第3131號），提起上訴，本院判
決如下：
    主  文
上訴駁回。
乙○○緩刑參年。
    事  實
一、乙○○於民國94年8月24日15時45分許，駕駛牌照號碼3S-
    5857號自小貨車，沿臺南縣仁德鄉○○路內側車道，由北往
    南方向行駛，途經該路與新田二街之設有閃光黃燈之號誌交
    岔路口時，本應注意車前狀況，隨時採取必要之安全措施，
    並應注意該路口有閃光黃燈之號誌，而閃光黃燈表示「警告
    」，車輛應減速接近，注意安全，小心通過，且依當時之情
    形亦無不能注意之情事，適有甲○○酒後呼氣酒精濃度測試
    值為每公升0.21毫克（經起訴公共危險罪，業據原審判決無
    罪確定），尚未達不能安全駕駛動力交通工具之程度，駕駛
    牌照號碼NHV-101號重機車，沿義林路內側車道由北往南，
    行駛在乙○○之同向前方，至上開交岔路口時，甲○○欲左
    轉新田二街，乙○○因疏未注意車前狀況及未減速慢行，致
    其駕駛之自小貨車撞及甲○○所駕駛之NHV-101號重機車後
    方，人車倒地，致甲○○受有左足內外後踝關節骨折並脫臼
    之傷害（過失傷害部分未據甲○○告訴）。詎乙○○駕駛動
    力交通工具自小貨車肇事，致甲○○受傷後，明知駕駛車輛
    ，如肇事致人受傷，應即採取救護或其他必要措施，並向警
    察機關報告，不得駛離現場。詎其停車後僅將甲○○扶往新
    田二街路旁，並指責甲○○轉彎時未打方向燈，而未留下聯
    絡電話或其他資料，且未報警處理或留置現場等待警方前來
    繪製現場圖，亦未將甲○○送醫，旋即基於肇事逃逸之犯意
    ，駕駛車輛逃逸，適為路人李佳鴻記下車號，為警循線查獲
    。
二、案經臺南縣警察局歸仁分局報請臺灣臺南地方法院檢察署檢
    察官偵查起訴。
    理  由
壹、認定犯罪事實所根據之證據及理由：
一、訊據被告乙○○固不否認有在上開時地駕車與甲○○發生車
    禍，致甲○○因此受有左足內外後踝關節骨折並脫臼之傷害
    （過失傷害部分未據告訴），惟矢口否認其有逃逸之犯行，
    辯稱當時甲○○係行駛在外側車道，伊行駛在內側車道，後
    來甲○○直接左轉，未打方向燈，並撞到其自小貨車後面，
    且事後認甲○○並未受傷且經其同意才離開，伊無肇事逃逸
    之故意云云。
二、經查：
  (一)被告乙○○自承於上開時地駕車與甲○○發生車禍一節，
    核與証人即被害人甲○○於偵查中及原審審理時指証之情節
    相符（見偵查卷第9頁、原審卷第45至46頁），並有道路交
    通事故現場圖、道路交通事故調查報告表（一）、（二）各
    1 份、警察蒐證照片10張（見警卷第17至19頁、第30至34頁
    ）附卷可稽，又被害人因本件事故受有受有左足內外後踝關
    節骨折並脫臼等傷害乙節，亦有台南市立醫院94年8月30 日
    診斷證明書在卷可稽（詳警卷第22頁），足證被害人於本件
    車禍事故中受有傷害等情，堪予認定。
　(二)
　(1)證人即被害人甲○○於原審審理時業已證稱：「當天其的行
    車方向為沿仁德鄉○○路要左轉新田二街，肇事前沒有看到
    乙○○的車，乙○○的車在其機車後面。（車禍因何發生？
    ）是他的車從我的後方來撞我的，是在義林路我轉彎之前撞
    到的他的車頭撞到我機車的後方，我機車後面都壞掉了，當
    時行駛在義林路由南向北的內側車道，碰撞之後，其機車後
    架裂掉了，其人則向左側摔倒，其腳踝是於摔倒時受傷的，
    其在左轉前沒有看照後鏡以察後面有無來車，乙○○扶其到
    路旁後，沒有留下電話，也沒有對其說什麼話」（原審卷第
    45至46頁）等語綦詳。另依上開卷附警察蒐證之照片顯示，
    車禍發生後，甲○○之NHV-101號重機車之後車架被撞裂損
    ，而該機車之前面並無撞痕，該機車顯然是被乙○○駕駛之
    3S-5857號自小貨車自後撞擊至明，被告辯稱係甲○○直接
    左轉，撞到其自小貨車後面云云，不足採信。
  (2)另參以證人李佳鴻於原審審理時證述：「我看到的時候車禍
    已經發生，我看到小貨車的駕駛人將機車的駕駛扶到馬路旁
    ，之後小貨車的駕駛就離開了」，「小貨車的駕駛人沒有報
    警或叫救護車」，「救護車是我叫的，我看他（被告乙○○
    ）扶機車駕駛人到路旁後就直接離開了」。並證稱其當時看
    到機車駕駛人腳好像斷掉了，因他（機車駕駛人）的腳踝斜
    一邊，其當時是認為小貨車的駕駛人沒有留在現場處理，所
    以才報警。機車駕駛人的腳踝受傷，不能行走，坐在地上等
    救護車來。其問機車駕駛人說「老伯，那人怎麼跑掉了」，
    機車駕駛人說「他撞到我之後扶我到旁邊，沒說什麼就走了
    」（原審卷第42至44頁）等語。從而本件被告於車禍發生後
    ，將甲○○扶到路旁後，未經甲○○同意就直接離開了，且
    未留下任何資料給甲○○，堪予認定。
  (三)
  (1)按刑法第185條之4駕駛動力交通工具，肇事致人死傷逃逸罪
    ，係以處罰肇事後逃逸之駕駛人為目的，俾促使駕駛人於肇
    事後，能對被害人即時救護，以減少死傷，是該罪成立，祇
    以行為人有駕駛動力交通工具肇事，致人死傷而逃逸事實為
    已足，至行為人肇事原因如何，則非所問（最高法院93年台
    上字第5599號、89年台上字第2157號刑事判決參照）。準此
    該罪之立法目的乃係為維護交通安全，減少被害人之死傷，
    促使駕駛人於肇事後，能對於被害人及時救護，乃增設此條
    文，故此罪之成立，僅須行為人駕駛動力交通工具，因肇事
    而導致被害人受有傷害或死亡之結果時，竟仍決意置被害人
    於不顧，未予被害人適當救助而離去者，即足當之。
  (2)本件被告於上開時地，與被害人發生碰撞，肇致本件事故，
    為被告所明知已如前述，即被告於當時主觀上已知其已肇事
    ，參以在車輛發生碰撞，以機車因瞬間碰撞，必產生車身晃
    動，而瞬間失去平衡，此時機車倒地，致騎士摔倒在堅硬之
    柏油路面通常會受傷，為肉眼可觀察出，且所造成傷害乃不
    容小覷，亦為一般通常人日常經驗之所熟知，且經本院函查
    台南市立醫院亦認：甲○○之傷勢，一般人目視應可發現其
    左腳踝有變形，而可推其有骨折及脫臼之可能，患者應無法
    獨自就醫等語，有該院96年3月23日南醫字第0960000191 號
    函及所附告訴人甲○○94年8月24日就醫摘要1份附卷可參（
    本院卷第28、29頁），衡情被告乙○○當時年已70歲，社會
    經驗豐富，且其係見甲○○倒地後無法行走，才扶甲○○到
    路旁，其豈有不知甲○○受傷之理，乃被告竟於肇事後，見
    被害人受有傷害，仍逕行駕車離去，置受傷之甲○○於不顧
    ，而未予甲○○適當救助，足認其有逃逸之故意，灼然甚明
    ，被告乙○○所辯顯係事後飾卸之詞，應不足採信。
  (四)綜上各情，被告駕車肇事致人受傷而逃逸之犯行，事證明確，
    堪以認定。
貳、論罪科刑之依據
一、
  (一)按行為後法律雖有修正，但其內容僅係形式上做文字之修正
    ，或僅係將法理明文化，或僅係易動法條項次時，因未涉及
    犯罪構成要件或處罰內容之變更，自非屬法律之變更，而無
    依刑法第2條第1項之規定予以比較新舊法之必要，惟修正後
    之內容如客觀上已涉及犯罪構成要件或處罰內容等實質上變
    更時，即屬法律之變更，而應依刑法第2條第1項之規定比較
    新舊法。至比較結果，如修正後之內容，依行為人所犯個案
    具體主觀上比較結果，認並無有利之情形時，依刑法第2條
    第1項前段之規定，即應適用舊法即行為時法，如有利於行
    為人時，則應依刑法第2條第1項後段之規定，適用新法即裁
    判時法，足見應否適用刑法第2條第1項之規定比較新舊法，
    應取決於修正後法條之實質內容，於客觀上是否已有變更為
    依據，而非取決於是否有利於行為人，至於究竟應適用行為
    時法或裁判時法，始應就行為人所犯個案做具體主觀上之比
    較以判斷新法是否有利於行為人，如新法有利於行為人，則
    應適用新法即裁判時法，如新法並無有利於行為人之情形時
    ，則應適用舊法即行為時法。
　(二)查刑法第41條條文已於94年2月2日修正公布，將原先之「犯
    最重本刑為五年以下有期徒刑以下之刑之罪，而受六月以下
    有期徒刑或拘役之宣告，因身體、教育、職業或家庭之關係
    ，執行顯有困難者，得以一元以上三元以下折算一日，易科
    罰金」、「併合處罰之數罪，均有前項情形，其應執行之刑
    逾六月者，亦同」之規定，修正為「犯最重本刑為五年以下
    有期徒刑以下之刑之罪，而受六個月以下有期徒刑或拘役之
    宣告者，得以新臺幣一千元、二千元或三千元折算一日，易
    科罰金」、「前項規定於數罪併罰，其應執行之刑未逾六月
    者，亦適用之」；另罰金罰鍰提高標準條例第2條亦配合修
    正，將原先之「依刑法第四十一條易科罰金或第四十二條第
    二項易服勞役者，均就其原定數額提高為一百倍折算一日；
    法律所定罰金數額未依本條例提高倍數，或其處罰法條無罰
    金刑之規定者，亦同」之規定，予以修正刪除，另刑法施行
    法亦於95年6月14日增訂第1條之1：「中華民國九十四年一
    月七日刑法修正施行後，刑法分則編所定罰金之貨幣單位為
    新臺幣。九十四年一月七日刑法修正時，刑法分則編未修正
    之條文定有罰金者，自九十四年一月七日刑法修正施行後，
    就其所定數額高為三十倍。」，並均自95年7月1日起施行，
    是依上開規定，被告行為後刑法第41 條之內容，於客觀上
    已發生實質上之變更，揆諸前開說明，自應依新修正刑法第
    2條第1項之規定予以比較適用。則依上開規定，以修正前之
    刑法第41條及罰金罰鍰提高標準條例第2條之規定較有利於
    行為人，比較新舊法結果，自以修正前刑法第41條之規定有
    利於被告，依95年7月1日新施行之刑法第2條第1項前段之規
    定，自應適用行為時法即95年7月1日施行前之刑法第41 條
    之規定，基於新舊法不得割裂適用之原則，本件亦有罰金罰
    鍰提高標準條例第2條規定之適用，合先敘明。
  (三)又刑法第74條由原先之「受二年以下有期徒刑、拘役或罰金
    之宣告，而有左列情形之一，認為以暫不執行為適當者，得
    宣告二年以上五年以下之緩刑，其期間自裁判確定之日起算
    ：１未曾受有期徒刑以上刑之宣告者。２前受有期徒刑以上
    刑之宣告，執行完畢或赦免後，五年以內未曾受有期徒刑以
    上刑之宣告者」，修正為「受二年以下有期徒刑、拘役或罰
    金之宣告，而有下列情形之一，認以暫不執行為適當者，得
    宣告二年以上五年以下之緩刑，其期間自裁判確定之日起算
    ：１未曾因故意犯罪受有期徒刑以上刑之宣告者。２前因故
    意犯罪受有期徒刑以上刑之宣告，執行完畢或赦免後，五年
    以內未曾因故意犯罪受有期徒刑以上刑之宣告者」、「緩刑
    宣告，得斟酌情形，命犯罪行為人為下列各款事項：１向被
    害人道歉。２立悔過書。３向被害人支付相當數額之財產或
    非財產上之損害賠償。４向公庫支付一定之金額。５向指定
    之公益團體、地方自治團體或社區提供四十小時以上二百四
    十小時以下之義務勞務。６完成戒癮治療、精神治療、心理
    輔導或其他適當之處遇措施。７保護被害人安全之必要命令
    。８預防再犯所為之必要命令」、「前項情形，應附記於判
    決書內。」、「第二項第三款、第四款得為民事強制執行名
    義。」、「緩刑之效力不及於從刑與保安處分之宣告。」；
    關於緩刑之規定亦有修正，原應依刑法第2條之規定比較新
    舊法之適用，然最高法院95年第8次刑事庭會議第七點決議
    ：「犯罪在新法施行前，新法施行後，緩刑之宣告，應適用
    新法第74條之規定。」，是以，關於緩刑自應適用新修正刑
    法第74條之規定，毋庸再為新舊法之比較。
二、核被告乙○○所為，係犯刑法第185條之4之駕車肇事逃逸罪
    。
參、維持原判之理由
一、原審以被告罪証明確，因予適用刑法第185條之4、修正前刑
    法第41條第1項前段，修正前罰金罰鍰提高標準條例第2條前
    段（原審贅引現行法規所定貨幣單位折算新臺幣條例第2條
    ）等規定；並審酌被告之品行（無前科）、經濟生活狀況小
    康、智識程度為國小畢業、所造成之危害，以及被告雖無前
    科，然其事後仍一再飾詞否認肇事逃逸之犯行，顯見其並無
    悔意及欠缺自省能力等一切情狀，量處被告有期徒刑6月，
    並諭知易科罰金之折算標準，經核認事用法俱無不合，量刑
    亦稱妥適，被告上訴意旨否認犯罪或指摘原判決量刑過重，
    均無理由，應予駁回。
二、末查：被告未曾因故意犯罪，受有期徒刑以上刑之宣告，有
    被告前案紀錄表可稽。其雖偶因過失肇事致人受傷，惟於肇
    事後，曾扶持被害人至路旁，此與肇事後未下車察看即駕車
    逃逸之情節，尚有不同，足見被告天良未泯。而被告於本院
    審理期間已與被害人達成和解，賠償損害，有和解書1紙在
    卷可稽（本院卷第60頁），經此偵審之教訓後，應知警惕諒
    無再犯之虞，本院認其宣告刑以暫不執行為適當，爰依新刑
    法第74條第1項第1款之規定，併予宣告緩刑3年以勵自新。
肆、適用之法律
    刑事訴訟法第368條、新修正刑法第74條第1項第1款。
本案經檢察官謝錫和到庭執行職務。
中　　華　　民　　國　　96　　年　　5 　　月　　15　　日
                  刑事第四庭    審判長法　官 吳志誠
                                      法　官 陳珍如
                                      法　官 羅心芳
以上正本證明與原本無異。
如不服本判決，應於收受本判決後十日內向本院提出上訴書狀。
其未敘述上訴理由者並得於提起上訴後十日內向本院補提理由書
狀（均須按他造當事人之人數附繕本）「切勿逕送上級法院」。
　　　    　　　　　　　　　　　　　　書記官 蔡振豐
中　　華　　民　　國　　96　　年　　5 　　月　　15　　日
附錄本案論罪科刑法條全文：
中華民國刑法第185條之4
駕駛動力交通工具肇事，致人死傷而逃逸者，處6月以上5年以下
有期徒刑。
